【裁判字號】    93,重訴,339
【裁判日期】    950308
【裁判案由】    返還訂金
【裁判全文】
臺灣高雄地方法院民事判決             93年度重訴字第339號
原      告  乙○○
訴訟代理人  王建強    律師
            盧世欽    律師
複  代理人  柯淵波    律師
            盧兆民    律師
被      告  甲○○
訴訟代理人  顏福松    律師
被      告  壬○○
            庚○○
            辛○○
            己○○○
上四人共同
訴訟代理人  周崇賢    律師
被      告  丙○○○
訴訟代理人  丁○○
被      告  戊○○
當事人請求返還定金事件，本院於民國95年2 月22日言詞辯論終
結，判決如下：
    主  文
被告甲○○應給付原告新臺幣貳仟貳佰玖拾萬肆仟元，及自民國
九十三年十一月二十七日起至清償日止，按週年利率百分之五計
算之利息。
原告其餘之訴駁回。
訴訟費用由被告甲○○負擔百分之四十二，其餘由原告負擔。
本判決第一項於原告以新臺幣柒佰陸拾肆萬元為被告甲○○供擔
保後，得假執行；但被告甲○○如以新臺幣貳仟貳佰玖拾萬肆仟
元為原告預供擔保，免為假執行。
原告其餘假執行之聲請駁回。
    事實及理由
一、本件被告戊○○經合法通知，未於言詞辯論期日到場，核無
    民事訴訟法第386 條各款所列情形，爰依原告之聲請，由其
    一造辯論而為判決。
二、原告主張：
  (一)被告甲○○兼代理被告壬○○、庚○○、辛○○、己○○○
    、丙○○○（下稱被告壬○○等5 人）及被告戊○○之被繼
    承人訴外人張林寶珠、歐麗卿、李復基、劉永楠於民國86年
    8 月1 日與原告簽訂土地預購買賣合約書（下稱系爭契約）
    ，約定由被告甲○○、被告壬○○等5 人及訴外人張林寶珠
    、歐麗卿、李復基、劉永楠將其等向臺灣省政府所承租、即
    將分配放領予其等承購之坐落高雄市○○區○○段2 小段69
    、69之2 、69之6 、69之8 、69之10、69之11、91、93、94
    等地號土地（下稱系爭土地），除由龍池宮管理委員會分配
    使用部分外，以每坪新臺幣（下同）20,000元出賣予原告，
    原告則以被告甲○○所稱其等承租系爭土地後各人分配使用
    之面積，以每坪20,000元計算，當場簽發面額合計為94,635
    ,600 元 之支票30紙，交予被告甲○○收受，再由被告甲○○分別將面額合計與依被告壬○○等5 人及訴外人張林寶珠
    、歐麗卿、李復基、劉永楠各人分配使用之面積以每坪20,0
    00元計算所得之金額相同之支票，轉交予被告壬○○等5 人
    及訴外人張林寶珠、歐麗卿、李復基、劉永楠，以為定金之
    給付。故被告甲○○、壬○○、庚○○、辛○○、己○○○
    、丙○○○及訴外人張林寶林分別收受如下開(三)聲明(1)至聲
    明(7)所示之定金。原告於訂約後，多次催促被告甲○○、被
    告壬○○等5 人及訴外人張林寶珠、歐麗卿、李復基、劉永
    楠履約，被告甲○○、被告壬○○等5 人及訴外人張林寶珠
    、歐麗卿、李復基、劉永楠均藉詞拖延，嗣經原告查證，始
    知臺灣省政府已未將系爭土地出租予被告甲○○等人，將來
    亦不可能有放領之行為。針對上開定金之返還，迄今尚有被
    告甲○○、被告壬○○等5 人、訴外人張林寶珠之繼承人戊○○，未與原告達成和解，爰提起本訴。
  (二)系爭契約乃以不能之給付為契約標的，其契約為無效，爰分
    別依民法第179 條或第113 條或第247 條第1 項規定，及同
    法第179 條或第113 條或第247 條第1 項規定暨繼承之法律
    關係，請求被告甲○○、被告壬○○等5 人及被告戊○○返
    還定金，如系爭契約非以不能之給付為契約標的，契約為有
    效，則依民法第256 條之規定，解除系爭契約，並分別依民
    法第259 條第1 項第1 款規定、同法第259 條第1 項第1 款
    規定及繼承之法律關係，請求被告甲○○、被告壬○○等5
    人及被告戊○○返還定金。
  (三)系爭契約、土地預售授權書及收款記錄於簽訂時乃一併裝訂
    ，並蓋有騎縫章，若非代理，應毋須另備土地預售授權書。
    且由被告己○○○、原為本件被告之歐麗卿、被告甲○○、
    辛○○於言詞辯論、被告甲○○於本院91年度易字第3875號
    刑事案件92年1 月8 日訊問之陳述、被告庚○○於臺灣高雄
    地方法院檢察署89年度偵續字第424 號案件90年1 月19日偵
    查中之陳述，可見被告壬○○等5 人及訴外人張林寶珠業已
    概括授權被告甲○○出賣系爭土地。況被告於收受原告簽發
    之支票及持有系爭契約，多年均未異議，故被告甲○○乃兼
    代理被告壬○○等5 人及訴外人張林寶珠，與原告簽訂系爭
    契約，且已表明本人之意旨，系爭契約記載代表人，實際上
    即為代理人。縱令被告甲○○並未代理被告壬○○等5 人及
    訴外人張林寶珠與原告簽訂系爭契約，亦應成立表見代理，
    被告壬○○等5 人及被告戊○○，依同法第169 條規定、同
    法第169 條及繼承之法律關係，對於原告仍應負授權人之責
    任等語。並聲明：
    (1)被告甲○○應給付原告22,904,000元及自民事準備書狀繕
      本送達之翌日起至清償日止，按週年利率百分之5 計算之
      利息。
    (2)被告壬○○應給付原告7,400,000 元及自民事準備書狀繕
      本送達之翌日起至清償日止，按週年利率百分之5 計算之
      利息。
    (3)被告庚○○應給付原告5,015,400 元及自民事準備書狀繕
      本送達之翌日起至清償日止，按週年利率百分之5 計算之
      利息。
    (4)被告辛○○應給付原告1,718,200 元及自民事準備書狀繕
      本送達之翌日起至清償日止，按週年利率百分之5 計算之
      利息。
    (5)被告己○○○應給付原告4,953,800 元及自民事準備書狀
      繕本送達之翌日起至清償日止，按週年利率百分之5 計算
      之利息。
    (6)被告丙○○○應給付原告8,860,000 元及自民事準備書狀
      繕本送達之翌日起至清償日止，按週年利率百分之5 計算
      之利息。
    (7)被告戊○○應給付原告3,602,800 元及自民事準備書狀繕
      本送達之翌日起至清償日止，按週年利率百分之5 計算之
      利息。
    (8)訴訟費用由被告負擔。
    (9)原告願供擔保，請准宣告假執行。
二、被告甲○○辯稱：系爭契約之當事人僅有原告與伊，授權書
    亦係授權伊與昱成建設股份有限公司（下稱昱成公司）簽約
    ，而非授權伊與原告簽約，伊簽訂系爭契約，係以自己之名
    義。再土地預售授權書記載授權伊與昱成公司簽約，且於簽
    約前，須將契約影本交予授權人認可簽名，伊未依授權內容
    與昱成公司簽約，業已逾越代理權範圍，應屬無權代理。又
    系爭契約第7 條約定，如臺灣省政府不予放領，改發補償費
    時，應於領取補償費時，將定金無息返還，已就臺灣省政府
    不予放領時，有所規範，並無自始主觀給付不能之情形。另
    系爭契約依然存在，並無不當得利。又因臺灣省政府尚未發
    放補償金，返還定金之條件尚未成就，毋須將定金返還。再
    原告主張解除系爭契約，並無法定或約定之事由存在，其解
    除契約並不合法等語。並聲明：
    (1)原告之訴之駁回。
    (2)訴訟費用由原告負擔。
    (3)如受不利之判決，被告願供擔保，請准宣告免為假執行。
三、被告壬○○、庚○○、辛○○、己○○○辯以：其等並未與
    原告簽訂系爭契約，亦未授權被告甲○○與原告簽訂系爭契
    約，其等並非系爭契約當事人，又土地預售授權書明確記載
    授權被告甲○○與昱成公司簽約，且簽約前，須將契約影本
    交予其等認可簽名，然本件並無由其等認可簽名之文件，可
    知系爭契約當事人乃原告與被告甲○○。另縱令被告甲○○
    代理其等簽訂系爭契約，因被告甲○○應係專為履行債務之
    雙方代理，被告壬○○、辛○○、己○○○已將自被告甲○○處所收受之定金返還被告甲○○，亦已發生被告壬○○、
    辛○○、己○○○已將定金返還予原告之效力。另高雄市政
    府地政處土地重劃大隊於86年2 月26日召開之協調會中，與
    會之臺灣省水利局、高雄農田水利會、高雄市政府地政處等
    單位咸認系爭土地於重劃後是否繼續承租或使用，尚在協調
    中，其等對於系爭土地重劃後，能否續租、放領或補償，仍
    無法確知，被告甲○○簽訂系爭契約，並非自始當然且絕對
    無效，另其等受利益，有法律上之原因，並無不當得利等語
    。並聲明：
    (1)原告之訴及假執行之聲請駁回。
    (2)訴訟費用由原告負擔。
    (3)如受不利之判決，被告願供擔保，請准宣告免為假執行。
四、被告丙○○○則以：伊係與被告甲○○簽約，以每坪15,000
    元計算之價格，將權利出賣予甲○○，並應甲○○要求出具
    土地預售授權書等語置辯。並聲明：
    (1)請求駁回原告之訴。
    (2)訴訟費用由原告負擔。
    (3)如受不利之判決，被告願供擔保，請准宣告免為假執行。
五、被告戊○○未於言詞辯論期日到場，亦未提出書狀，作任何
    聲明或陳述。
六、兩造不爭執事項：
  (一)系爭土地於82年2 月27日列入高雄市第40期重劃區，自84年
    1 月1 日起即未再辦理租用，亦未曾有放領、分配土地或給
    付補償之計劃。臺灣省高雄農田水利會並於84年月13日函知
    被告甲○○，因臺灣省水利局函核復系爭土地因已列入高雄
    市40期重劃區內，不予續租，自即日起限制使用。復有經濟
    部水利署94年10月5 日經水地字第09450355680 號、臺灣省
    高雄農田水利會84年6 月13日84高農水管字第3986號函文影
    本各1 份在卷可考。
  (二)被告壬○○等5 人及訴外人張林寶珠、龍池宮管理委員會、
    歐麗卿、劉永楠、李復基於86年7 月18日出具土地預售授權
    書，其上記載「本人承租省有坐落高雄市○○區○○段2 小
    段69、69之2 、69之6 、69之8 、69之10、69之11、91、93
    、94等地號土地，除龍池宮產權保留外，其餘4,731 臺坪，
    授權被告甲○○與貴公司辦理預售簽約事宜。但簽約之前，
    須將本委託土地買賣合約書影本交由各授權人認可簽名後方
    可簽立正式合約。此致昱成建設股份有限公司董事長：乙○○」等語。並有土地預售授書書影本1紙 在卷可按。
  (三)被告丙○○○之代理人林茂竹曾於86年7 月18日與被告甲○○簽訂股東土地預購合約書，約定由被告丙○○○將與他人
    共同向臺灣省政府所承租系爭土地中之持分面積443 臺坪預
    先讓與被告甲○○，由被告甲○○享有處理權，被告丙○○○同意系爭土地於臺灣省政府放領後預定承購價格為每臺坪
    66,000元（放領繳交政府之款項全部由甲方負責），放款預
    購定金為每臺坪15,000元，於契約簽訂時支付。被告甲○○
    並於該契約書立契約書人欄乙方代表人處簽名，亦有股東土
    地預購合約書影本1 份附卷可參。
  (四)原告與被告甲○○於86年8 月1 日簽訂系爭契約，契約記載
    「預購方乙○○」為甲方，「預售方（代表人）甲○○」為
    乙方。系爭契約第1 條約定「乙方向臺灣省政府承租座落於
    高雄市○○區○○段2 小段69、69之2 、69之6 、69之8 、
    69 之10 、69之11、91、93、94等地號土地，除屬龍池宮管
    理委員會持有權外，其餘計4,731 臺坪（面積增減以臺灣省
    政府通知放領單據為準）甲方預先向乙方訂購」，第2 條約
    定「甲方同意乙方在第1 項所列地號及面積於臺灣省政府放
    領後預定承購價格每臺坪新臺幣70,000元（放領繳交政府之
    款項全部由甲方負責），放款預購定金為每臺坪新臺幣20,0
    00元，於本契約簽訂時支付。乙方收款時並應開立對等金額
    之本票（付款地為高雄市○○○路91號23樓）由配偶或直系
    血親兒女背書交甲方留存擔保」，第7 條約定「本契約之土
    地，如臺灣省政府不予放領，改發補償費時，乙方應於領取
    補償費時，立即將甲方已支付之定金無息退還，同時甲方並
    應無條件退還原留存之擔保本票」等語。且訂約時，系爭契
    約與土地預售授權書及收款記錄係一併裝訂，且蓋有騎縫章
    。復有系爭契約、土地預售授權書及收款記錄影本各1 份附
    卷足稽。
  (五)原告業已給付94,635,600元予被告甲○○，原告於給付上開
    款項予被告甲○○之後，僅要求被告甲○○1 人依系爭契約
    第2 條之約定，於收款時簽發相同金額之本票予原告，並未
    要求被告壬○○等5 人及訴外人張林寶珠，簽發與所收定金
    相同金額之本票，嗣亦僅被告甲○○本人依系爭契約第2 條
    之約定於收款時，簽發相同金額之本票予原告，而被告壬○○等5 人及訴外人張林寶珠，均未簽發本票予原告。並有收
    款紀錄影本1 份在卷足據。
  (六)訴外人張林寶珠於91年7 月14日死亡，被告戊○○為訴外人
    張林寶珠之繼承人。復有戶籍謄本1 份附卷可參。
七、本件之爭點：
  (一)被告壬○○等5 人及訴外人張林寶珠是否為系爭契約之當事
    人？
    1.被告甲○○是否以民法規定之代理方式，代理被告壬○○
      等5 人及訴外人張林寶珠，與原告簽訂系爭契約？
    2.被告甲○○是否以隱名代理之方式，代理被告壬○○等5
      人及訴外人張林寶珠，與原告簽訂系爭契約？
  (二)被告壬○○等5 人及被告戊○○之被繼承人訴外人張林寶珠
    ，對於原告是否應依民法第169 條之規定，負授權人之責任
    ？
  (三)原告主張分別依民法第113 條或第247 條第1 項或第259 條
    第1 款規定，及同法第113 條或第247 條第1 項或第259 條
    第1 款規定暨繼承之法律關係，請求被告甲○○、被告壬○○等5 人及被告戊○○，返還定金，有無理由？
    1.系爭契約，是否以不能之給付為契約之標的而無效？
    2.原告主張依民法第113 條或第247 條第1 項或第259 條第
      1 款規定，請求被告甲○○返還定金，有無理由？
    3.原告主張分別依民法第113 條或第247 條第1 項或第259
      條第1 款規定，及同法第113 條或第247 條第1 項或第25
      9 條第1 款暨繼承之法律關係，請求被告壬○○等5 人及
      被告戊○○，返還定金，有無理由？
八、得心證之理由：
  (一)被告壬○○等5 人及訴外人張林寶珠是否為系爭契約之當事
    人？
    1.被告甲○○是否以民法規定之代理方式，代理被告壬○○
      等5 人及訴外人張林寶珠，與原告簽訂系爭契約？
      (1)按民法所謂代理，係指本人以代理權授與代理人，由代
        理人以本人名義為意思表示，或受意思表示，而直接對
        本人發生效力而言；代理人必須於代理權限內，以本人
        名義所為之意思表示，始直接對本人發生效力，此觀民
        法第103 條第1 項之規定即明。是以本人縱曾授與代理
        權於代理人，如代理人未以本人名義為意思表示時，該
        意思表示仍無從直接對本人發生效力（最高法院79年度
        臺上字第1907號、76年度臺上字第852 號判決參照）。
      (2)觀之系爭契約上並無被告壬○○等5 人及訴外人張林寶
        珠之姓名（參見本院卷第13頁），可見被告甲○○並未
        以被告壬○○等5 人及訴外人張林寶珠本人之名義，為
        意思表示或受意思表示。
      (3)復酌以系爭契約第2 條約定「甲方同意乙方在第1 項所
        列地號及面積於臺灣省政府放領後預定承購價格每臺坪
        新臺幣70,000元（放領繳交政府之款項全部由甲方負責
        ），放款預購定金為每臺坪新臺幣20,000元，於本契約
        簽訂時支付。乙方收款時並應開立對等金額之本票（付
        款地為高雄市○○○路91號23樓）由配偶或直系血親兒
        女背書交甲方留存擔保」，約定乙方於收受定金時，應
        簽發與所收定金相同面額之本票，並由配偶或子、女背
        書，以便甲方於乙方不依約履行時，可持乙方所簽發之
        本票向乙方本人或於本票背面背書之乙方配偶或子女追
        索，以確保系爭契約之履行，然原告依系爭契約之約定
        給付94,635,600元予被告甲○○之後，僅要求被告甲○○1 人依系爭契約第2 條之約定，於收款時簽發相同金
        額之本票予原告，並未要求被告壬○○等5 人及訴外人
        張林寶珠，簽發與所收定金相同金額之本票，嗣亦僅被
        告甲○○本人依系爭契約第2 條之約定於收款時，簽發
        相同金額之本票予原告，而被告壬○○等5 人及訴外人
        張林寶珠，均未簽發本票予原告，亦可明瞭系爭契約之
        乙方，應僅指被告甲○○1 人。
      (4)至原告雖主張：系爭契約、土地預售授權書及收款記錄
        於簽訂時乃一併裝訂，並蓋有騎縫章，若非代理，應毋
        須另備土地預售授權書。且由被告己○○○、原為本件
        被告之歐麗卿、被告甲○○、辛○○於言詞辯論、被告
        甲○○於本院91年度易字第3875號刑事案件92年1 月8
        日訊問之陳述、被告庚○○於臺灣高雄地方法院檢察署
        89年度偵續字第424 號案件90年1 月19日偵查中之陳述
        ，可見被告壬○○等5 人及訴外人張林寶珠業已概括授
        權被告甲○○出賣系爭土地。況被告於收受原告簽發之
        支票及持有系爭契約，多年均未異議，故被告甲○○乃
        兼代理被告壬○○等5 人及訴外人張林寶珠，與原告簽
        訂系爭契約，且已表明本人之意旨，系爭契約記載代表
        人，實際上即為代理人云云。然查：
        按受他人委任，為他人處理事務者，本於委任人所授
          與之代理權而與他人為法律行為時，原不限於以本人
          之名義為之，受任人未以本人之名義與而他人為法律
          行為者，為表明其對所為之法律行為確有處理之權限
          ，亦有出示授權書之必要。原告主張若非代理，應毋
          須另備土地預售授權書云云，自無足取。
        系爭契約雖記載被告甲○○為「預售方（代表人）」
          ，且被告甲○○亦於系爭契約立契約書人「乙方代表
          人」下方簽名，惟參諸卷附被告甲○○個人與被告林
          吳清蓮於86年7 月18日，即被告甲○○個人與原告簽
          訂上開土地預購買賣合約書前所簽訂之股東土地預購
          合約書，被告甲○○亦係於立契約書人「乙方代表人
          」下方簽名（參見本院卷50頁），可知契約書上代表
          人之記載，對於被告甲○○而言，並無特殊之涵義。
          復酌以從原告依系爭契約之約定給付94,635,600元予
          被告甲○○之後，僅要求被告甲○○1人依系爭契約
          第2 條之約定，於收款時簽發相同金額之本票予原告
          ，亦可明瞭系爭契約之乙方，應僅指被告甲○○1 人
          （詳見事實及理由八、(一)、1.(3)），自不能於系爭契
          約並無記載他人名義之情形下，徒以系爭契約中「預
          售方（代表人）」或「乙方代表人」之記載，即認被
          告甲○○乃以代理之方式，代理他人為意思表示或受
          意思表示。
        被告己○○○於本院言詞辯論時陳稱：「我有看過預
          購買賣合約書」等語；原為本件被告之歐麗卿於本院
          言詞辯論時供陳：「我只是授權他（指被告甲○○）
          賣，並不是賣給他」等語；被告甲○○於言詞辯論中
          陳稱：「（問：對本院卷第13頁買賣合約書，有無先
          交給其他被告看過才簽名？）有看過，但他們沒有簽
          名」、「本院卷第13頁是在我蓋章之前，有給其他幾
          位被告看，我印象中本院卷第13頁正式定稿前的草約
          ，庚○○有看過」、「只是昱成公司傳真給我們的草
          約，我拿給他們看而已」、「（問：簽立本院卷第15
          7 頁買賣合約書的當時，的確是有本院卷第160 頁的
          授權書交給乙○○？）是，有拿給他看」、「我覺得
          在本院卷第160 頁之前，他們就授權每坪65,000元，
          讓我賣」等語，充其量亦分別足以證明被告己○○○
          見過系爭契約、原為本件被告之歐麗卿均有委任並授
          權被告甲○○處理、被告壬○○等5 人及訴外人張林
          寶珠委任被告甲○○處理後，被告甲○○尚有將處理
          情形，告知被告壬○○等5 人、訴外人張林寶珠，及
          被告甲○○於簽訂系爭契約前，即將土地預售授權書
          交予原告等情，至於被告壬○○等5 人及訴外人張林
          寶珠是否授與被告甲○○概括之代理權、被告甲○○
          有無以民法規定之代理方式，代理被告壬○○等5 人
          及訴外人張林寶珠與原告簽訂系爭契約、有無逾越代
          理權限，均無從據以論斷。
        另被告甲○○於言詞辯論時雖陳稱：「當時買賣時，
          乙○○說我1 個人代表出來簽合約就好，我並說我可
          以代表嗎？我說如果他們授權給我，我才有資格，吳
          瓊興要我說必須要這些股東有確實授權我的證件，吳
          瓊興並說他反對由全部的人出來簽，由我個人代表即
          可，所以叫我開立1 張本票給他，但他並沒有叫授權
          書上的授權人開立本票交給他」等語，惟代表與代理
          ，乃不同之制度，自然人原無由他人代表之可能，故
          被告甲○○與原告簽訂時，所稱代表之真意為何，自
          應斟酌當時之事實及一切證據資料為斷，不能遽認應
          指民法所稱之代理。
        被告辛○○於本院言詞辯論中雖陳述：「我就說有人
          要買，就全權處理，他（指被告甲○○）當時是講1
          坪是多少錢，所以我就委託他全權處理，我們並沒有
          直接賣給甲○○，而是請他幫我們處理」等語。被告
          甲○○於本院91年度易字第3875號刑事案件92年1 月
          8 日訊問時，陳述：「後來共同承租人會議授權給我
          每坪65,000元去談……，因為他們全權授權給我，只
          有重要的問題點我才會告訴被告他們……，我把草約
          拿回來給被告（指本件之被告壬○○等5 人、訴外人
          張林寶珠、歐麗卿、劉永楠、李復興）過目，看是否
          有需要修改的地方」等語，亦陳稱已被授與全部之代
          理權，然核與上開土地預售授權書記載授權被告何文
          禎與昱成公司辦理系爭土地之預售簽約事宜，並註記
          「簽約之前須將本委託土地買賣合約書影本交由各授
          權人認可簽名後方可簽立正式合約」等語，及被告何
          文禎所提出於86年7 月18日召集系爭土地全體承租人
          開會而制作之會議紀錄附註欄，所載「丙○○○發言
          ：授權書付與甲○○，而於15日內與昱成建設公司簽
          約前，應將簽約書送給全體同仁過目，作為最後手段
          」、「全體合夥人均無意見，但簽約之前，須將本委
          託土地買賣合約書影本交由各授權人認可簽名後方可
          簽立正式合約」等語（參見本院卷第164 頁反面、第
          165 頁），均明確表明對於僅以該土地預售授權書，
          授與被告甲○○代理其等與昱成公司洽商系爭土地預
          售簽約事宜之代理權，且該代理權並附有被告甲○○
          須將土地買賣合約書影本交予被告壬○○等5 人及訴
          外人張林寶珠、歐麗卿、劉永楠、李復基等人認可及
          簽名後，始得代理被告壬○○等5 人及訴外人張林寶
          珠、歐麗卿、劉永楠、李復基等人與昱成公司簽訂契
          約之限制，已有不符。被告辛○○於本院言詞辯論時
          陳稱委託被告甲○○全權處理云云、被告甲○○於本
          院91年度易字第3875號刑事案件92年1 月8 日訊問時
          所稱業經全權授權云云，均與事實不符，自不足採。
          何況，被告甲○○是否被授與全權之代理權，與其是
          否以民法規定之代理方式，代理被告壬○○等5 人及
          訴外人張林寶珠與原告簽訂系爭契約，原無必然之關
          係，原告以此為由，主張被告應係兼代理被告壬○○
          等5 人及訴外人張林寶珠與原告簽訂系爭契約，顯無
          足取。
        被告庚○○於臺灣高雄地方法院檢察署89年度偵續字
          第424 號案件90年1 月19日偵查中雖陳稱：「（問：
          甲○○在簽立買賣合約書之前，有無將影本交給你們
          簽名？）有的，是經過開會同意的」云云，惟核與被
          告甲○○於本院言詞辯論時陳稱：其他被告有見過系
          爭契約，惟均未簽名，且僅有1 、2 人觀看等語（參
          見本院94年2 月4 日言詞辯論筆錄，本院卷第152 頁
          、第171 頁）等語，亦有齟齬，且其他被告亦從未陳
          稱其等曾經召開會議，對於系爭簽名認可等情，而原
          告復未能提出任何之會議紀錄或其他之證據，足以證
          明確有被告庚○○所稱之會議存在，被告庚○○上揭
          部份之陳述，是否確與事實相符，實有可疑，自不足
          據為有利原告之認定。
        支票原係流通證券，因轉讓而持有他人所簽發之支票
          者，所在多有，另系爭契約第11條記載「本合約1 式
          3 份，印花自貼，由契約雙方及見證人各持1 份」，
          可知系爭契約於訂立之際，即僅有3 份，由契約雙方
          及見證人各持1 份，並無由被告各持1 份等情，原告
          以被告於收受原告簽發之支票及持有系爭契約，多年
          均未異議為由，認被告甲○○乃兼代理被告壬○○等
          5 人及訴外人張林寶珠簽訂系爭契約，亦無足取。
        此外，原告復未能舉出其他證據，以實其說，原告主
          張被告甲○○乃兼代理被告壬○○等5 人及訴外人張
          林寶珠，與原告簽訂系爭契約，且已表明本人之意旨
          ，系爭契約記載代表人，實際上即為代理人云云，均
          無足取。
    2.被告甲○○是否以隱名代理之方式，代理被告壬○○等5
      人及訴外人張林寶珠，與原告簽訂系爭契約？
      (1)按代理人與第三人為法律行為時，雖未以本人名義為之
        ，但有為本人之意思，且此項意思為相對人所明知或可
        得而知者，為隱名代理，仍發生代理之效果；又隱名代
        理，係指代理人為法律行為時雖未以本人名義為之，而
        實際上有為本人之意思，且此項意思為相對人所明知或
        可得而知者而言，乃有權代理人而未以本人名義為法律
        行為（最高法院91年度臺上字第2461號、85年度臺上字
        第417 號判決意旨足參）。
      (2)觀諸卷附土地預售授權書影本，可知該土地預售授權書
        乃被告壬○○等5 人及訴外人張林寶珠、歐麗卿、劉永
        楠、李復基於86年7 月18日所出具，授權被告甲○○與
        昱成公司辦理系爭土地之預售簽約事宜，且該土地預售
        授權書並經人以手寫方式，註記「簽約之前須將本委託
        土地買賣合約書影本交由各授權人認可簽名後方可簽立
        正式合約」等語，另參酌被告甲○○所提出於86年7 月
        18日召集系爭土地全體承租人開會而制作之會議紀錄附
        註欄，亦載有「丙○○○發言：授權書付與甲○○，而
        於15日內與昱成建設公司簽約前，應將簽約書送給全體
        同仁過目，作為最後手段」、「全體合夥人均無意見，
        但簽約之前，須將本委託土地買賣合約書影本交由各授
        權人認可簽名後方可簽立正式合約」等相同內容之文字
        （參見本院卷第164 頁反面、第165 頁），可見被告壬○○等5 人及訴外人張林寶珠、歐麗卿、劉永楠、李復
        基出具上開土地預售授權書，僅在以該土地預售授權書
        ，授與被告甲○○代理其等與昱成公司洽商系爭土地預
        售簽約事宜之代理權，且該代理權並附有被告甲○○須
        將土地買賣合約書影本交予被告壬○○等5 人及訴外人
        張林寶珠、歐麗卿、劉永楠、李復基等人認可及簽名後
        ，始得代理被告壬○○等5 人及訴外人張林寶珠、歐麗
        卿、劉永楠、李復基等人與昱成公司簽訂契約之限制。
        被告甲○○與昱成公司以外之原告，洽商系爭土地預售
        簽約事宜，復於將系爭契約交由被告壬○○等5 人及訴
        外人張林寶珠認可及簽名前，即與原告簽訂系爭契約，
        顯然業已逾越被告壬○○等5 人及訴外人張林寶珠授與
        代理權之範圍，應屬無權代理，且因被告甲○○於與原
        告訂約時，已將土地預售授權書交予原告，並與系爭契
        約一併裝訂，為兩造所不爭執，可知原告於系爭契約簽
        訂時，已知被告甲○○之代理權有上開限制，其顯非善
        意之第三人，被告壬○○等5 人及被告戊○○，自得以
        該限制對抗原告。
      (3)從而，本件被告甲○○既為無權代理，縱其實際上有為
        被告壬○○等5 人及訴外人張林寶珠代理之意思，且此
        項意思為原告所明知或可得，揆諸前揭說明，仍與隱名
        代理之情形有間，不能發生代理之效果。
    3.綜上所述，本件被告甲○○既未以被告壬○○等5 人及訴
      外人張林寶珠之名義，又係逾越代理權限之無權代理，而
      不符合隱名代理之要件，其所為之意思表示及所受之意思
      表示，對於被告壬○○等5 人及訴外人張林寶珠，自不生
      效力，故被告壬○○等5 人及訴外人張林寶珠，自非系爭
      契約之當事人。
  (二)被告壬○○等5 人及被告戊○○之被繼承人訴外人張林寶珠
    ，對於原告是否應依民法第169 條之規定，負授權人之責任
    ？
    1.按民法第169 條所定之表見代理與同法第107 條所定之越
      權代理不同。前者，本人未曾授與代理權，因有表見事實
      ，而使本人對善意無過失之第三人負授權人之責任；後者
      ，本人原曾授與有限制之代理權，而代理人越權代理，本
      人不得以代理權之限制對抗善意無過失之第三人，兩者迥
      然有別；且表見代理，乃代理人無代理權，而表面上足使
      第三人信其有代理權之代理，故基本上必須有代理行為為
      其前提要件，亦即代理人之行為必須以本人名義為之，否
      則無由成立（最高法院90年度臺上字第1774號、78年度臺
      上字第864 號判決參照）。
    2.查被告壬○○等5 人及訴外人張林寶珠，原曾授與被告甲○○有限制之代理權，且被告甲○○又未以被告壬○○等
      5 人及訴外人張林寶珠之名義，為意思表示或受意思表示
      ，已如前述，核與原未曾授與代理權，且有代理人以本人
      名義為代理行為之情形，尚有未合，揆諸揭說明，自無民
      法第169 條所定表見代理規定之適用。原告主張：縱令被
      告甲○○並未代理被告壬○○等5 人及訴外人張林寶珠與
      原告簽訂系爭契約，亦應成立表見代理，被告壬○○等5
      人及被告戊○○，依同法第169 條規定、同法第169 條及
      繼承之法律關係，對於原告仍應負授權人之責任等語，自
      屬無據。
  (三)原告主張分別依民法第113 條或第247 條第1 項或第259 條
    第1 款規定，及同法第113 條或第247 條第1 項或第259 條
    第1 款規定暨繼承之法律關係，請求被告甲○○、被告壬○○等5 人及被告戊○○，返還定金，有無理由？
    1.系爭契約，是否以不能之給付為契約之標的而無效？
      (1)按民法第246 條第1 項前段規定以不能之給付為契約標
        的者，其契約無效。該項所稱之「不能之給付」者，係
        指自始客觀不能而言，亦即依社會通常觀念，債務人應
        為之給付，不能依債務本旨實現之意。如僅係主觀、暫
        時之不能給付，自難謂其契約為無效（最高法院87年度
        臺上字第281 號判決）。
      (2)查系爭契約第1 條約定「乙方向臺灣省政府承租座落於
        高雄市○○區○○段2 小段69、69之2 、69之6 、69之
        8 、69之10、69之11、91、93、94等地號土地，除屬龍
        池宮管理委員會持有權外，其餘計4,731 臺坪（面積增
        減以臺灣省政府通知放領單據為準）甲方預先向乙方訂
        購」，第2 條約定「甲方同意乙方在第1 項所列地號及
        面積於臺灣省政府放領後預定承購價格每臺坪新臺幣70
        ,000 元 （放領繳交政府之款項全部由甲方負責），放
        款預購定金為每臺坪新臺幣20,000元，於本契約簽訂時
        支付。乙方收款時並應開立對等金額之本票（付款地為
        高雄市○○○路91號23樓）由配偶或直系血親兒女背書
        交甲方留存擔保」等語，可知系爭契約係以臺灣省政府
        將系爭土地放領予承租人後，承租人因放領而分配之土
        地，為契約之標的。
      (2)次查，系爭土地於82年2 月27日列入高雄市第40期重劃
        區，自84年1 月1 日起即未再辦理租用，為兩造所不爭
        執，並有經濟部水利署94年10月5 日經水地字第094503
        55680 號在卷足據，可知於86年8 月1 日簽訂系爭契約
        之時，被告甲○○、壬○○等5 人及訴外人張林寶珠、
        龍池宮管理委員會、歐麗卿、劉永楠、李復基已非系爭
        土地之承租人，並無基於系爭土地承租人之身分，取得
        任何權利之可能，況出租之公有耕地，於實施市地重劃
        致不能達到原租賃之目的，由直轄市或縣（市）政府註
        銷租約者，承租人僅得請求或領取補償，並無請求分配
        或受放領土地之可能，此觀諸平均地權條例第63條第2
        項規定自明，且系爭土地原非私人所有，故不論何人、
        不論於實施市地重劃時是否依然承租系爭土地，均無因
        分配放領而取得系爭土地之可能，依社會通常觀念，系
        爭契約債務人應為之給付，已不能依債務本旨實現，應
        屬自始客觀給付不能。準此，本件系爭契約既以自始客
        觀不能之給付為契約之標的，依民法第246 條第1 項前
        段之規定，其契約自為無效。
      (3)至系爭契約第7 條雖約定「本契約之土地，如臺灣省政
        府不予放領，改發補償費時，乙方應於領取補償費時，
        立即將甲方已支付之定金無息返還，同時甲方並應無條
        件退還原留存之擔保本票」等語。然細繹其約定之內容
        ，可知該約定僅係契約當事人針對臺灣省政府不予放領
        ，改發補償費，致契約不能履行時，雙方先前給付之定
        金及本票應如何返還所為之約定，與系爭契約之標的是
        否給付不能無涉，併此敘明。
    2.原告主張依民法第113 條或第247 條第1 項或第259 條第
      1 款規定，請求被告甲○○返還定金，有無理由？
      (1)按無法律上之原因而受利益，致他人受損害者，應返還
        其利益，民法第179 條前段定有明文。查被告甲○○因
        系爭契約之簽訂，收受原告給付之94,635,600元定金，
        而受有94,365, 600 元之利益，致原告受有損害，系爭
        契約既為無效，被告甲○○受有上開定金之利益，即無
        法律上之原因，則原告主張系爭契約無效，依民法第17
        9 條之規定，請求被告甲○○返還定金，即屬有據，則
        原告請求被告甲○○給付其中之22,904,000元，及自民
        事準備書狀繕本送達之翌日即93年11月27日至清償日止
        ，按週年利率百分之5 計算之利息，自應准許。
      (2)被告甲○○雖辯稱：系爭契約依然存在，並無不當得利
        ，又因臺灣省政府尚未發放補償金，返還定金之條件尚
        未成就，毋須將定金返還等語。惟查，系爭契約既以自
        始客觀不能之給付為契約之標的，依民法第246 條第1
        項前段之規定，其契約即為無效，系爭契約所定之返還
        定金之條件，亦自始、當然且確定的不生效力，被告甲○○上開辯解，自不足採。
      (3)原告另雖主張依據民法第113 條、第247 條第1 項及同
        法第259 條第1 款規定，請求被告甲○○返還定金，因
        原告乃以單一聲明，主張二以上之訴訟標的，請求本院
        擇一為原告勝訴之判決，為訴之選擇合併，本院既已認
        原告依據民法第179 條不當得利之法律關係所為之請求
        為有理由，自毋庸再就原告併為主張之依據民法第113
        條、第247 條第1 項及同法第259 條第1 款規定所為之
        請求，予以論述，附此敘明。
    3.原告主張分別依民法第113 條或第247 條第1 項或第259
      條第1 款規定，及同法第113 條或第247 條第1 項或第25
      9 條第1 款暨繼承之法律關係，請求被告壬○○等5 人及
      被告戊○○，返還定金，有無理由？
      (1)按民法第179 條規定不當得利之成立要件，必須無法律
        上之原因而受利益，致他人受損害，且該受利益與受損
        害之間應有因果關係存在（最高法院89年度臺上字第28
        8 號判決參照）。
      (2)查被告壬○○等5 人及訴外人張林寶珠，原非系爭契約
        之當事人，其等所受之利益，乃因被告甲○○基於與其
        等間之法律關係所為之給付，此參諸原告與被告甲○○
        間對於系爭土地約定之承購價格，與被告甲○○與被告
        壬○○等5 人、訴外人張林寶珠間對於系爭土地約定之
        承購價格並不相符，亦可明瞭。是以，被告壬○○等5
        人、訴外人張林寶珠所受之利益，既係因另一原因事實
        ，而與原告所受損害，並非基於同一原因事實，揆諸上
        開說明，核與民法第179 條規定不當得利之成立要件即
        有未合，原告主張分別依民法第179 條規定、同法第17
        9 條之規定暨繼承之法律關係，請求被告壬○○等5 人
        及訴外人張林寶珠之繼承人被告戊○○返還定金，自屬
        無據。
      (3)次查，被告壬○○等5 人及訴外人張林寶珠既非系爭契
        約之當事人，自非上開無效法律行為或以不能之給付為
        標的之系爭契約之當事人，不論其等於原告與被告甲○○簽訂系爭契約而為法律行為當時，是否知其無效，或
        可得而知，或知其以不能之給付為標的或可得而知，均
        不負任何之責任，原告主張分別依民法第113 條或第24
        7 條第1 項或第259 條第1 款規定，及第113 條或第24
        7 條第1 項或第259 條第1 款規定暨繼承之法律關係，
        請求被告壬○○等5 人及訴外人張林寶珠之繼承人被告
        戊○○返還定金，即屬無據。又被告壬○○等5 人及訴
        外人張林寶珠既非系爭契約之當事人，則原告給付定金
        之對象，應係被告甲○○，原告分別依民法第259 條第
        1 款規定、第259 條第1 款規定暨繼承之法律關係，請
        求被告壬○○等5 人及被告戊○○，返還定金，亦屬無
        據。
九、綜上所陳，原告本於民法第179 條規定之不當得利之法律關
    係，請求被告甲○○返還定金，洵屬有據，則原告請求被告
    甲○○給付其中之22,904,000元，及自民事準備書狀繕本送
    達之翌日即93年11月27日起至清償日止，按週年利率百分之
    5 計算之利息，洵屬正當，應予准許。逾此部分之請求，為
    無理由，應予駁回。
十、原告及被告甲○○均陳明願供擔保請准宣告假執行或免為假
    執行，經核原告勝訴部分，並無不合，爰分別酌定相當擔保
    金額准許之；至原告敗訴部分，其假執行之聲請，已失所附
    麗，應予駁回。
十一、本件事證已臻明確，兩造其餘主張陳述及所提之證據，經
      審酌對於本院前揭判斷不生影響，均毋庸再予審酌，附此
      敘明。
十二、結論：原告之訴為一部有理由，一部無理由，依民事訴訟
      法第第385 條第1 項前段、第79條、第390 條第2 項、第
      392 條第2 項，判決如主文。
中    華    民    國    95    年    3     月    8     日
                  民事第二庭  法  官  伍逸康
如對本判決上訴，須於判決送達後20日內向本院提出上訴狀。
中    華    民    國    95    年    3     月    8     日
                              書記官  光聰


司法院資訊處製作；財團法人民間司法改革基金會備份。
